臺灣彰化地方法院民事判決　九十二年度訴字第一○四三號
　　原　　　告　乙○○
　　訴訟代理人　楊振芳律師
　　被　　　告　台灣土地銀行股份有限公司
　　法定代理人　呂桔誠
　　訴訟代理人　甲○○
　　　　　　　　丁○○
　　　　　　　　丙○○
右當事人間請求債務人異議之訴事件，本院於民國九十三年一月九日言詞辯論終結，
判決如左：
    主      文
原告之訴駁回。
訴訟費用由原告負擔。
    事      實
甲、原告方面：
一、聲明：求為判決
（一）確認被告對於坐落彰化縣福興鄉○○段第一二六七、一二六八地號土地抵押權
      所擔保之新台幣（下同）二百四十五萬元及利息、遲延利息、違約金等債權不
      存在。
（二）鈞院九十二年度執字第一三０九六號強制執行事件之執行程序應予撤銷。
二、陳述：
（一）、原告所有坐落彰化縣福興鄉○○段第一二六七、一二六八地號土地之前手即
　　　　訴外人洪水，曾於民國七十六年間設定本金最高限額抵押權二十四萬元後
　　　　，在八十二年六月九日、八月二十三日先後向被告之前手即彰化縣福興鄉農
　　　　會信用部借款各十萬元，嗣於八十三年一月間聽信彰化縣福興鄉農會總幹事
　　　　梁文仕之意見，以上開二筆土地設定最高限額抵押權三百四十八萬元後，於
　　　　八十三年二月五日向彰化縣福興鄉農會信用部貸款二十萬元，嗣後該三筆借
　　　　款均清償完畢。詎料梁文仕心存不良，利用伊擔任彰化縣福興鄉農會總幹事
　　　　之便，於八十三年二月七日擅以洪水名義向彰化縣福興鄉農會冒貸二百五
　　　　十萬元存入洪水於該農會之帳戶，次日即使用預先盜蓋洪水存戶存摺印
　　　　章之取款憑條，將二百五十萬元轉入梁文仕在該農會之存款帳戶再提領花用
　　　　，此後梁文仕即按期繳息，直到八十五年初，洪水接到彰化縣福興鄉農會
　　　　放款催繳通知，經向該農會查詢後才知梁文仕冒貸之事，梁文仕遂又稱會解
　　　　決此等債務，洪水礙於舊識情誼未再追究。八十六年一月十一日，梁文仕
　　　　要求洪水在借據（日期八十六年一月十一日，金額二百四十五萬元）上蓋
　　　　章，並謂如此方能將先前冒貸之二百五十萬元轉期，轉期後伊會負責清償本
　　　　息，如無法轉期，則前揭二筆土地會遭拍賣等語，洪水為避免土地遭拍賣
　　　　而在該借據上蓋章，詎梁文仕又食言而肥未繳納本息，經被告奉財政部命受
　　　　讓彰化縣福興鄉農會信用部全部資產後，取得前揭債權及抵押權，乃向鈞院
　　　　聲請裁定拍賣抵押物，業經鈞院裁定准許後，復向鈞院民事執行處聲請拍賣
　　　　上開二筆土地，現為九十二年度執字第一三０九六號強制執行事件實施查封
　　　　拍賣中。
（二）、因前開借款均與洪水無涉，故前揭二筆土地抵押權所擔保之二百四十五萬
　　　　元及利息、遲延利息、違約金等債權，均不存在，原告於九十一年六月二十
　　　　四日取得該二筆土地所有權，現為強制執行之債務人，自有對此二筆土地抵
　　　　押權所擔保該之債權存否有受確認判決之法律上利益，被告之執行名義為拍
　　　　賣抵押物裁定，並無與確定判決同一效力，且執行程序雖已拍定但並未終結
　　　　，原告自得依強制執刑法第十四條第二項規定，訴請確認債權不存在並撤銷
　　　　強制執行程序。又辦理轉期時，原有之借據亦應保存，該借據是出於梁文仕
　　　　之侵權行為所偽造，被告在第一次聲請強制執行尚未獲償即行撤回，顯有內
　　　　情。
三、證據：提出土地登記簿謄本二件、取款憑條影本二件、存摺影本一件、一般放款
    帳卡影本一件、擔保放款借據影本一件、民事裁定影本一件、台灣彰化地方法院
    民事執行處囑託查封登記函影本一件等為證，並聲請訊問證人梁文仕。
乙、被告方面：
一、聲明：求為判決如主文所示。
二、陳述：
（一）、訴外人洪水曾於七十六年四月三十日提供其所有坐落彰化縣福興鄉○○○
　　　　段粘厝小段八二四、八二四之一地號（現為彰化縣福興鄉○○段第一二六七
　　　　、一二六八地號）土地設定最高限額抵押權二十四萬元予彰化縣福興鄉農會
　　　　，並先後借款共二十萬元，嗣於八十三年一月二十八日又以上開土地設定最
　　　　高限額抵押權三百四十八萬元，並先後借款二十萬元及二百五十萬元。洪水
　　　　再於八十六年一月十一日辦理上開借款未償餘額二百四十五萬元，並親自
　　　　在擔保放款借據上簽章，用以清償前揭借款之未償餘額，被告經向鈞院聲請
　　　　發支付命令確定，聲請強制執行無實益核發債權憑證後，再經鈞院九十二年
　　　　度執字第一三０九六號強制執行事件執行終結在案。
（二）、原告於被告取得執行名義後，並無任何消滅或妨礙債權人請求之事由，且強
        制執行程序業已終結，原告提起本件訴訟，核與強制執行法第十四條之規定
　　　　不符，顯無理由。況且原告已自認訴外人洪水於八十三年一月二十八日逕
        設定三百四十八萬元最高限額抵押權，並於同年二月五日借款二十萬元，同
        月七日借款二百五十萬元，且於八十六年一月十一日親自額二百四十五萬元
        之擔保放款借據上簽章辦理借款餘額二百四十五萬元之轉期，復經支付命令
        確定後強制執行核發債權憑證在案，借貸關係確實存在。
三、證據：提出抵押權設定契約書二件、一般放款帳卡一件、授信約定書一件、擔保
    放款借據二件、支付命令及確定證明書各一件、債權憑證一件、民事裁定一件（
    均影本）等為證。
丙、法院方面：
    本院依職權調閱八十八年度促字第一六四七四號、八十九年度執字第一０八０二
    號、九十二年度執字第一三０九六號等卷宗。
    理      由
一、原告主張其為系爭坐落彰化縣福興鄉○○段第一二六七、一二六八地號土地所有
    權人之事實，業據其提出土地登記簿謄本為證，且為被告所不爭執，自堪信為真
　　。原告又主張系爭土地之前手所有權人洪水曾於七十六年間以系爭土地設定本
　　金最高限額抵押權二十四萬元後，先後向被告之前手即彰化縣福興鄉農會信用部
　　借款各十萬元，嗣於八十三年一月間以上開二筆土地設定最高限額抵押權三百四
　　十八萬元後，於八十三年二月五日向彰化縣福興鄉農會信用部貸款二十萬元等事
　　實，亦為被告所不爭執，且有抵押權設定契約書、一般放款帳卡可憑，亦堪信為
　　真實。
二、原告復主張當時擔任彰化縣福興鄉農會總幹事梁文仕，於八十三年二月七日擅以
　　洪水名義向彰化縣福興鄉農會冒貸二百五十萬元，次日即使用預先盜蓋洪水
　　存戶存摺印章之取款憑條，將二百五十萬元轉入梁文仕在該農會之存款帳戶再提
　　領花用，直到八十五年初，洪水才得知梁文仕冒貸之事，八十六年一月十一日
　　，梁文仕又要求洪水辦理借款轉期，並謂轉期後伊會負責清償本息等語，洪水
　　為避免土地遭拍賣而應梁文仕要求，在日期八十六年一月十一日，金額二百四
　　十五萬元之借據上蓋章辦理轉期，詎梁文仕食言而肥未繳納本息，經被告受讓彰
　　化縣福興鄉農會前揭債權及抵押權，乃向鈞院聲請裁定拍賣抵押物准許後，現為
　　九十二年度執字第一三０九六號強制執行事件實施查封拍賣中等語，被告則辯稱
　　：上開借款及轉期均為洪水所貸，此一借貸關係復經支付命令確定後強制執行
　　核發債權憑證，現已執行終結在案，借貸關係確實存在等語。經查：
（一）、按執行名義成立後，如有消滅或妨礙債權人請求之事由發生，債務人得於強
        制執行程序終結前，向執行法院對債權人提起異議之訴。如以裁判為執行名
        義時，其為異議原因之事實發生在前訴訟言詞辯論終結後者，亦得主張之。
        強制執行法第十四條第一項定有明文。是以債務人如欲提起異議之訴，須其
        消滅或妨礙債權人請求之事由，發生在執行名義成立以後者，始得提起。查
        本院九十二年度執字第一三０九六號事件，係被告依據債權憑證聲請強制執
        行，而該債權憑證係溯源於本院八十八年度促字第一六四七四號支付命令為
        執行名義等事實，業經本院調取八十八年度促字第一六四七四號、八十九年
        度執字第一０八０二號、九十二年度執字第一三０九六號等卷宗核閱屬實，
        而支付命令屬裁定性質，債務人對於支付命令未於法定期間提出異議者，依
        民事訴訟法第五百二十一條規定，該項支付命令與確定判決有同一之效力；
        故原告僅得以支付命令成立後發生之異議原因事實，對被告提起異議之訴。
        查該支付命令係於八十八年九月十日核發，惟原告所主張為異議原因之事實
        ，即梁文仕冒領款項及洪水灌受梁文仕詐騙在借據上蓋章辦理轉期事實，既
        非發生在支付命令成立後，依上開法文規定，原告已不得提起本件異議之訴
        。
（二）、又按債務人異議之訴以排除執行名義之執行力為目的，故同條所謂強制執行
        程序終結，係指執行名義之強制執行程序終結而言，執行名義之強制執行程
        序，進行至執行名義所載債權全部達其目的時，始為終結，故執行名義所載
        債權，未因強制執行全部達其目的以前，對於某一執行標的物之強制執行程
        序雖已終結，債務人仍得提起異議之訴，但此項異議之訴有理由之判決，僅
        就執行名義所載債權未因強制執行達其目的之部分排除其執行力，不能據以
        撤銷強制執行程序業經終結部分之執行處分。司法院院字第二七七六號解釋
        著有明文。本件原告提起債務人異議之訴請求撤銷九十二年度執字第一三０
        九六號強制執行事件之執行程序，惟查該強制執行事件經拍賣不動產拍定，
        發給不動產權利移轉證書，且經分配完畢後核發債權憑證，業於九十二年十
        二月二十四日終結在案，有該卷宗可稽，是以本院九十二年度執字第一三０
        九六號強制執行事件之執行程序業經終結，揆諸上開解釋意旨，原告已不得
        請求撤銷本院九十二年度執字第一三０九六號強制執行事件之執行程序。
（三）、姑且不論八十三年二月七日借貸二百五十萬元一節，是否出於梁文仕冒貸所
　　　　致，然原告已自承洪水確有在日期八十六年一月十一日，金額二百四十五
　　　　萬元之借據上蓋章辦理轉期等語，且有擔保放款借據可證，堪認被告所辯洪
　　　　水確曾有向被告之前手彰化縣福興鄉農會辦理二百四十五萬元之借款一節
　　　　，洵屬實在。對此，原告又主張梁文仕要求洪水灌辦理借款轉期，並謂轉期
　　　　後伊會負責清償本息等語，洪水為避免土地遭拍賣而應梁文仕要求辦理借
　　　　款轉期，詎梁文仕食言而肥未繳納本息等語，此為被告所否認。惟按民法第
　　　　九十二條第一項規定：「因被詐欺或被脅迫而為意思表示者，表意人得撤銷
　　　　其意思表示。但詐欺係由第三人所為者，以相對人明知其事實或可得而知者
　　　　為限，始得撤銷之。」，先不論洪水辦理借款轉期是否係受梁文仕詐騙所
　　　　致，原告既主張洪水灌係受梁文仕詐騙所致，然未能舉證洪水灌曾向被告為
　　　　任何撤銷之意思表示，亦未能舉證證明被告明知或可得而知洪水遭他人詐
　　　　騙，則洪水上開辦理二百四十五萬元借款之行為，仍屬有效，故原告主張
　　　　該二百四十五萬元借款及利息、遲延利息、違約金等債權不存在云云，委無
　　　　可採。
三、從而，原告訴請撤銷本院九十二年度執字第一三０九六號強制執行事件之執行程
    序，以及確認系爭二筆土地所擔保之二百四十五萬元及利息、遲延利息、違約金
    等債權不存在，均無理由，應予駁回。
中　　　華　　　民　　　國　　九十三　　年　　　一　　　月　　　二十　　日
                                  台灣彰化地方法院民事第一庭
~B法　　　官　陳弘仁
右為正本係照原本作成。
如對本判決上訴，應於判決送達後二十日內向本院提出上訴狀。
~B法院書記官　王振州
中　　　華　　　民　　　國　　九十三　　年　　　一　　　月　　　二十　　日
